【裁判字號】    97,簡上,1143
【裁判日期】    980115
【裁判案由】    傷害等
【裁判全文】
臺灣板橋地方法院刑事判決            97年度簡上字第1143號
上  訴  人  丙○○
即  被  告
上列上訴人即被告因傷害案件，不服本院97年度簡字第7253號，
中華民國97年8 月25日第一審判決（起訴案號：臺灣板橋地方法
院檢察署97年度偵字第4494號），提起上訴，本院判決如下：
    主  文
上訴駁回。
    事  實
一、丙○○於民國96年10月31日4 時許，駕駛車號550-EW號營業
    小客車，在臺北縣板橋市搭載乘客丁○○、乙○○及吳紫其
    （原名甲○○）欲載送其等前往臺北縣樹林市○○街，途中
    因丁○○、乙○○指路不明，致丙○○心生不滿，竟於丁○○、乙○○及吳紫到達啟智街173巷下車後，基於公然侮辱
    之犯意，於離去之際，公然對丁○○、乙○○及吳紫辱罵「
    幹你娘」等語，以此足以貶損他人人格之言語侮辱丁○○、
    乙○○及吳紫（丙○○公然侮辱丁○○、乙○○部分，經原
    審判處罰金新臺幣3,000元確定，公然侮辱吳紫部分，因吳
    紫撤回告訴，經原審不另為不受理之諭知），旋即駕車駛離
    巷口，後丙○○復承前開公然侮辱犯意，又行駛至啟智街另
    一端巷口後，再公然對丁○○、乙○○及吳紫辱罵「幹你娘
    機掰」、「好膽別走」（恐嚇部分，另經檢察官為不起訴處
    分確定）等語，並隨即倒車駛至巷口，再以迴轉方式進入啟
    智街，乙○○見狀乃拾起路旁之施工圍籬立於身前，丙○○
    既見乙○○位在前方，如駕車朝其駛去，有相當可能撞及乙○○使其受傷，竟仍基於容任此等結果發生之不確定傷害犯
    意，朝向乙○○方向行駛，終使乙○○遭丙○○駕駛之車輛
    擦撞倒地，並因而受有左膝挫傷併擦傷及紅腫等傷害。
二、案經乙○○訴由臺北縣政府警察局樹林分局報告臺灣板橋地
    方法院檢察署檢察官偵查起訴。
    理  由
一、證據能力之判斷：檢察官與被告丙○○對於下列各項證據方
    法，均未爭執其證據能力，並同意作為證據，本院審酌其作
    成時之情況，認為並無不適當之情事，均得作為證據，合先
    敘明。
二、訊據被告固不否認曾駕車迴轉再行進入啟智街，然矢口否認
    有何傷害乙○○之行為，辯稱：伊沒有要傷害乙○○之意思
    ，當時係為找尋遭乙○○、丁○○拉下車之皮包，方重回現
    場，況若伊真有衝撞行為，乙○○大可先行跑離，實際情形
    是乙○○手持鐵架站在路邊準備要砸伊之車輛，絕非伊有主
    動之傷害行為云云。
三、經查，上開事實，業據證人即告訴人乙○○於警詢中以：伊
    看到被告的計程車從八德街往大安路方向，並在大安路上迴
    轉，當時八德街上有施工圍籬，計程車從另一邊迴轉回來，
    伊就拿施工圍籬的鐵欄放在路口試圖阻止被告回來衝撞，被
    告無視鐵欄，仍然直行衝撞，連伊以及鐵欄都一起衝撞，然
    後被告就開車逃逸等語結證綦詳，此與證人丁○○警詢證述
    之：伊看到乙○○拿著施工圍籬要阻止被告回來衝撞，被告
    沒有要停車的意思，直行衝撞伊跟乙○○，乙○○就被被告
    以計程車撞到，被告就逃離現場等語；證人吳紫  警詢所稱
    之：伊轉頭就看到乙○○被被計程車直接撞上來，伊就衝過
    去看乙○○的傷勢等語；及下樓查看發生何事之證人郭百峻
    於偵查中具結證稱之：伊看到乙○○走到路口查看計程車有
    沒有回來，乙○○應該是發現計程車有回頭，所以乙○○就
    到旁邊拿施工用的鐵架子拖到路口，想要擋住那台計程車，
    但是乙○○還沒完全放好的時候，伊就聽到引擎加速的聲音
    ，就看到計程車用很快的速度把鐵架子撞開，乙○○也跟著
    坐倒在地上等語互核均屬相符，而乙○○其後隨即前往醫院
    驗傷，確認受有左膝挫傷合併臏韌帶斷裂等傷害，此亦有仁
    愛醫院96年11月1 日乙診字第B023426 、B023521 號診斷證
    明書附卷可稽，凡此俱可徵被告當時確有駕車朝乙○○衝撞
    ，致其受傷倒地之如上犯行。
四、被告雖以前詞為辯，並稱如乙○○真係將鐵製圍籬橫置路間
    ，其加速衝撞之時，自應於所駕車輛上留下明顯損傷，由事
    發後攝得之照片中，既無從於計程車車身上發現此等痕跡，
    可見乙○○所述不實。惟查，乙○○當時所拾起之鐵製圍籬
    ，依現場照片所示，可知僅係以鐵條為邊凹製成形之簡易圍
    籬，應非甚重，縱真與之撞擊，諒亦非如被告所言，必會在
    車身之上留下印記，況被告之車輛左前側車燈後方，亦的確
    留有一暗紅色之明顯擦痕，此有卷附照片可資為憑，更足證
    被告車輛，確曾與乙○○所持之該鐵製圍籬發生擦撞。
五、被告另辯稱當時係乙○○持鐵架敲擊其車輛時始造成前開凹
    痕，惟此非惟與前開證人所述均不相符，亦查無可為此等有
    利被告認定之其他證據，縱被告所言屬實，其既自承於重新
    迴轉再到現場之前業已報案，復清楚看見乙○○手持圍籬站
    於前方，倘被告心中真有顧忌，又豈能強行往前朝乙○○駛
    去，被告本可待員警到場後再論曲直，斯時又可輕易離去先
    行迴避，竟均捨棄不為，無論乙○○有無持圍籬攻擊之計畫
    ，被告在該不法侵害尚未成形之際，即以駕車方式迫近乙○○，實難認係合法之權利行使行為，其自應就乙○○最終遭
    其撞倒成傷之結果負傷害罪責，綜上各述，本案事證明確，
    被告犯行洵堪認定，應依法論科。
六、核被告所為，係犯刑法第277 條第1 項之普通傷害罪。爰審
    酌被告無故以暴力方式發洩不滿，傷害他人，應予非難，兼
    衡其犯罪動機、目的、手段、犯罪後仍未充分坦承犯行，態
    度不佳，及乙○○所受傷害等一切情狀，認原審對被告量處
    拘役30日，如易科罰金以新臺幣1,000 元折算1 日之刑度，
    並無不當之處，被告上訴意旨任意指摘否認犯罪，為無理由
    ，應予駁回。至原審就被告另涉傷害丁○○罪嫌一事，雖與
    本院以下之認定有所出入，然此並不影響最終判決結果，僅
    由本院更正如後即可，附此敘明。
七、檢察官原聲請簡易判決處刑意旨另以：是日被告為侮辱犯行
    後，便欲倒車駛離，丁○○與乙○○則上前欲與之理論，並
    抓住被告所駕駛之上開車輛副駕駛座車門且開啟，被告明知
    丁○○與乙○○，已在其車旁，竟基於傷害之犯意，仍駕駛
    上開車輛朝八德街方向加速駛離現場，使丁○○因而跌倒，
    受有臉部挫傷並右臉頰紅腫及擦傷、雙側膝擦傷、雙側手多
    處擦傷等傷害，因認被告就此亦涉犯刑法第277 條第1 項之
    普通傷害罪嫌。
八、按犯罪事實應依證據認定之，無證據不得認定犯罪事實；又
    不能證明被告犯罪者，應諭知無罪之判決，刑事訴訟法第15
    4 條第2 項、第301 條第1 項分別定有明文。再按，刑事訴
    訟法上所謂認定犯罪事實之證據，係指足以認定被告確有犯
    罪行為之積極證據而言，如未能發現相當證據或證據不足以
    證明，自不能以推測或擬制之方法，以為裁判基礎。而刑事
    訴訟上證明之資料，無論其為直接或間接證據，均須達到通
    常一般之人均不致有所懷疑，而得確信其為真實之程度，始
    得據為有罪之認定，若關於被告是否犯罪之證明未能達此程
    度，而有合理懷疑之存在，致使無從形成有罪之確信，根據
    「罪證有疑，利於被告」之證據法則，即不得遽為不利被告
    之認定，復有最高法院29年上字第3105號、76年臺上字第49
    86號判例可資參照。次按，對於現在不法之侵害，而出於防
    衛自己或他人權利之行為，不罰，但防衛行為過當者，得減
    輕或免除其刑，刑法第23條定有明文。至侵害是否屬於現在
    ，非可過度受限於法條字義，認必以不法侵害業已進行或正
    在持續，方可稱之為現在，茍該等侵害或攻擊之他方行為，
    確實迫在眼前，據此回應之自身權利維護所為，若並非單純
    之預防性措施，仍應可得評價為正當防衛行為。
九、檢察官認定被告對丁○○傷害部分亦涉有前述罪嫌，無非以
    證人即告訴人丁○○之指訴，及其出具之仁愛醫院96年10月
    31日乙診字第B023522 號診斷證明書為其論據。訊據被告並
    不否認於公訴人所指時地，確曾在丁○○打開車門之際有駕
    車離去之動作，亦對丁○○因之遭甩落車外，並造成如上傷
    勢等情不予爭執，然堅詞否認其前開所為涉有何等傷害罪嫌
    ，辯稱：丁○○、乙○○想要對其不利，有傷害伊之可能，
    因此伊才把車開走，丁○○又在一瞬間跳上車來，如此方造
    成其受傷之結果等語。
十、經查：
（一）丁○○之傷固為其於被告駕車離開之際，因未及放開開啟
      之車門，致重心不穩摔落車外所致已見前述，惟查，斯時
      丁○○與乙○○在被告以言語辱罵其等之後，真有衝向被
      告車輛，並強行將被告車門打開之動作等情，既為證人丁○○、乙○○所是認，其等之反應既緊接於被告以言語辱
      罵之後，並以快速動作縮短其等與被告車輛之距離，於被
      告駕車離去之際，其車門甚至亦已遭丁○○、乙○○強行
      開啟，斯時對方雖尚未有進一步傷害或攻擊被告之舉動，
      然值此情境，被告之辱罵行為早即結束，丁○○、乙○○
      衝向被告車輛之目的倘非報復又將係為何而來，被告既再
      無進一步之不法侵害行為，證人乙○○亦表示當時業已報
      警，丁○○、乙○○強拉車門欲硬行上車之舉，又怎能評
      價為係與被告溝通商量之理性舉動，本案固無證據顯現丁○○、乙○○之舉動已達何等不法犯行之著手階段，然如
      上述，被告若讓丁○○、乙○○輕易上車，豈能期待其2
      人平和以對被告，被告表示丁○○、乙○○上車之後，勢
      將對其不利之主觀感受，毋寧較為合理而貼近當時情形，
      丁○○、乙○○之如上所為，已足可認定其等緊接而至將
      有之不法舉動，被告之身體或自由法益受害之可能性既已
      迫在眼前，其基此認識駕車離去，企圖擺脫2 人，自屬防
      衛己身權利之行為要無疑義。
（二）丁○○本在出力抓住車門，因被告踩踏油門離去，致重心
      不穩倒地，被告最後終得擺脫丁○○、乙○○可能之報復
      行為而離去此點，既為被告與證人丁○○、乙○○所不爭
      執，可見被告所採前開防衛行為，確實立即終結丁○○迫
      在眼前之侵害行為，符合正當防衛之適當性要件。再按所
      謂正當防衛行為之必要性，固係在要求防衛者應選擇數種
      同樣有效之防衛措施中，最溫和，且可能造成最小損害程
      度之手段，倘非如此，仍屬防衛過當之行為而不得阻卻違
      法，惟於進行上開判斷時，如無法確定各別其他可能手段
      之實際有效性，仍不得以過於嚴格之態度，課予防衛者必
      須採取不保證亦有效果防衛行為之義務，蓋防衛者所面對
      者既為他方之不正行為，本不須自冒防衛不足之風險，承
      擔法益遭受損害之不利結果，據此原則，本院審酌當時情
      景，被告別無其他在場之人出面協助，突遇丁○○、乙○○以此等方式迅速迫近，並已將車門開啟，如不予立即反
      應，被告將完全喪失自保之可能性，且其時丁○○、乙○○均立於車旁，被告亦係單純向前駛去，以求離開現場，
      非有任何直接衝撞之刻意行為，如丁○○放棄強行進入車
      內之計畫，衡情更可自行放手全身而退，充分顯見被告已
      選擇最可迴避直接傷及丁○○之方法以便暫時解決此等衝
      突，本院綜合前述情狀，及被告、丁○○、乙○○各自所
      為侵害、防衛行為之方式、重輕與危險性，客觀上被告所
      為應無逾越必要之程度，其防衛之行為當無過當可言。
十一、基上，被告前開致丁○○成傷之行為，已該當刑法第23條
      之正當防衛要件，且亦無防衛過當之情事存在，甚為明確
      ，檢察官認被告涉犯傷害罪嫌，尚非可採。被告為防衛自
      己權利將受之干預，方採取並未逾越必要範圍之防衛行為
      ，合於刑法第23條正當防衛之要件，自屬不罰。此外，復
      查無其他積極證據足以證明被告有檢察官所指之傷害犯行
      ，並使本院達到確信，揆諸前開法律規定及判例意旨，本
      應為被告無罪之判決，惟檢察官既認此部分與前開被告經
      論罪科刑部分屬接續犯之一罪關係，本院爰不另改依通常
      程序為無罪之諭知，併此敘明。
據上論斷，應依刑事訴訟法第455 條之1 第1 項、第3 項、第36
8 條，判決如主文。
本案經檢察官蘇振文到庭執行職務。
中    華    民    國    98    年    1     月    15    日
                  刑事第六庭審判長  法  官  胡堅勤
                                    法  官  林家賢
                                    法  官  盧軍傑
上列正本證明與原本無異。
不得上訴。
                                    書記官  周玉茹
中    華    民    國    98    年    1     月    15    日
附錄本案論罪科刑法條全文：
刑法第277條第1項：
傷害人之身體或健康者，處3 年以下有期徒刑、拘役或1,000 元
以下罰金。


司法院資訊處製作；財團法人民間司法改革基金會備份。
